臺灣臺南地方法院民事裁定
111年度消債更字第314號
聲  請  人
即債 務 人  劉育華  

上列聲請人依消費者債務清理條例聲請更生事件，本院裁定如下
：
    主  文
債務人劉育華自民國111年11月29日下午5時起開始更生程序，並
命司法事務官進行本件更生程序。
    理  由
一、按債務人不能清償債務或有不能清償之虞者，且無擔保或無
    優先權之本金及利息債務總額未逾新臺幣（下同）1,200萬
    元者，於法院裁定開始清算程序或宣告破產前，得向法院聲
    請更生；債務人對於金融機構負債務者，在聲請更生或清算
    前，應向最大債權金融機構請求協商債務清償方案，或向其
    住、居所地之法院或鄉、鎮、市、區調解委員會聲請債務清
    理之調解。協商或調解成立者，債務人不得聲請更生或清算
    ，但因不可歸責於己之事由，致履行有困難者，不在此限；
    本條例施行前，債務人依金融主管機關協調成立之中華民國
    銀行公會會員，辦理消費金融案件無擔保債務協商機制與金
    融機構成立之協商，準用前2項之規定。消費者債務清理條
    例（下稱消債條例）第3條、第42條第1項、第151條第1項、
    第7項、第9項分別定有明文。而消債條例第151條第7項但書
    規定，所謂「履行有困難」即是以債務人之收入，扣除自己
    及依法應受其扶養者所必要生活費用之數額，仍不足以清償
    協商條件所定之數額，且該條但書規定並未附加「不可預見
    」之要件，亦即該事由並不以債務人「不可預見」為必要。
    該項但書規定情形，僅須於法院就更生或清算之聲請為裁判
    時存在即可，不以協商成立後始發生者為限，並與債務人於
    協商時能否預見無關。債務人於協商時縱未詳加思考、正確
    判斷，或可預見將來履行可能有重大困難而仍冒然簽約成立
    協商，亦不能據此即認其履行顯有重大困難係可歸責於債務
    人。依消債條例第151條第8項準用第7項但書規定之結果，
    亦無不同（司法院民事廳消債條例法律問題研審小組民國98
    年第1期民事業務研究會第22、24、26號意見可供參考）。
二、本件聲請意旨略以：聲請人積欠無擔保或無優先權之債務總
    額約為198萬1,706元，為清理債務，依消債條例第151條規
    定，於民國95年8月24日與當時最大債權金融機構安泰銀行
    股份有限公司（下稱安泰銀行）為債務協商，並協商成立。
    雙方約定聲請人自95年9月起、分120期、利率6%、每月清償
    1萬9,829元，惟聲請人當時經營娃娃魚茶坊，收入不穩定，
    每月收入約2萬5,000元，扣除每月必要生活開銷2萬元後，
    僅剩餘5,000元，經聲請人借款繳納3期後，確實已無力負擔
    該還款金額，因而毀諾。又聲請人無擔保或無優先權之本金
    及利息債務總額未逾1,200萬元，復未經法院裁定開始清算
    程序或宣告破產，亦無依消債條例或破產法之規定而受刑之
    宣告。為此，爰依消債條例規定聲請准依更生程序清理債務
    等語。
三、本件為聲請人毀諾後復提起之更生聲請，依前開規定，本院
    應先審酌聲請人毀諾，是否有消債條例第151條第7項但書「
    不可歸責於己之事由，致履行困難」之情形；如有，再綜合
    聲請人之債務總額、全部收支、財產狀況等一切情狀，評估
    是否不能維持最基本生活條件，而有不能清償債務或不能清
    償之虞之情狀。就此等爭點，分述如下：
　㈠聲請人有不可歸責於己致履行困難之事由存在：　
    聲請人與最大債權金融機構安泰銀行就債務清償達成協議，
    還款方案為聲請人自95年9月起、分120期、利率6%、每月清
    償1萬9,829元，且聲請人依約履行至95年11月10日，共計繳
    納3期始毀諾，此有安泰銀行111年9月28日民事陳報狀暨檢
    附協議書、無擔保債務還款計劃、債務協商狀態查詢等資料
    （見消債更卷第201至205頁）附卷可佐。而95年11月間聲請
    人毀諾時，正經營娃娃魚茶坊，並有聲請人提出之營業稅稅
    籍證明（見消債更卷第243頁）為證，而95年間每月基本工
    資為1萬5,840元，是聲請人稱當時經營娃娃魚茶坊，每月平
    均收入約為2萬5,000元等情，並無低於一般薪資行情，尚屬
    可採，爰以此作為聲請人毀諾時償債能力之基礎。又聲請人
    毀諾時之每月必要生活費用應以95年公告之臺灣省每人每月
    最低生活費9,210元之1.2倍即1萬1,052元為計算標準。是以
    ，聲請人毀諾時之薪資2萬5,000元，扣除自己必要生活費用
    1萬1,052元後，每月僅餘1萬3,948元（計算式：2萬5,000元
    －1萬1,052元＝1萬3,948元），倘再扣除聲請人所需負擔之子
    女撫養費後，更不足支付每月1萬9,829元之還款方案，堪認
    聲請人毀諾確實是因不可歸責於己之事由，致履行還款顯有
    重大困難。
　㈡聲請人確已達不能清償債務程度：
  ⒈聲請人現積欠華南商業銀行股份有限公司53萬7,227元、國泰
    世華商業銀行股份有限公司109萬1,445元、台新國際商業銀
    行股份有限公司57萬5,351元、安泰銀行192萬2,207元、凱
    基商業銀行股份有限公司54萬9,388元、台新資產管理股份
    有限公司20萬3,674元、滙誠第一資產管理股份有限公司56
    萬6,929元（見消債更卷第165至227、251至285頁），債務
    總額應為544萬6,221元（計算式：53萬7,227元＋109萬1,445
    元＋57萬5,351元＋192萬2,207元＋54萬9,388元＋20萬3,674元＋
    56萬6,929＝544萬6,221元）。
  ⒉聲請人因有腰椎舊疾、其他混合型焦慮症、身心性失眠症等
    疾病，目前無法正常工作，僅能於盈豐環保工程行，從事臨
    時清潔工，時薪200元，平均一天固定工作4至5小時，一天
    薪資約900至1,000元，一個月約工作15天，一個月收入約1
    萬5,000元（計算式：1,000元×15天＝1萬5,000元，見消債更
    卷第233頁），有聲請人提出之台南新樓醫院診斷證明書、
    蕭劉骨科聯合診所診斷證明書、胡崇元活泉診所診斷證明書
    、收入切結書、在職證明書等（見消債更卷第45至49、91、
    239頁）附卷可參。而聲請人109、110年度查無所得申報，
    有聲請人提出之109、110年度綜合所得稅各類所得資料清單
    （見消債更卷第87至89頁）在卷可佐，此外，查無其他證據
    資料證明聲請人尚有其他所得，是聲請人每月收入應為1萬5
    ,000元，並以此金額作為償債能力之計算基礎。又聲請人名
    下僅有合作金庫銀行存款376元、台南友愛郵局存款4元、新
    光產物保單（可退保費1,745元、2,518元），其餘遠雄人壽
    保單、國泰人壽保單、美商安達產物保單則無解約金，有聲
    請人提出之財產及收入狀況說明書、全國財產稅總歸戶財產
    查詢清單、郵政存簿儲金簿、合作金庫銀行綜合存款存摺內
    頁資料、中華民國人壽保險商業同業公會保險業通報作業資
    訊系統資料查詢結果表、遠雄人壽保險事業股份有限公司11
    1年9月16日遠壽字第1110004770號書函、國泰人壽保險股份
    有限公司111年9月16日國壽字第1110090721號函、美商安達
    產物保險股份有限公司台灣分公司111年9月27日安達客字第
    1110777號函及新光產物保險股份有限公司111年9月29日（1
    11）新產法發字第242號函（消債更卷第21、51、55至57、8
    1至86、159至163、229至231頁）附卷可稽，堪認屬實。
  ⒊按債務人必要生活費用，以最近1年衛生福利部或直轄市政府
    所公告當地區每人每月最低生活費1.2倍定之，消債條例第6
    4條之2第1項定有明文。而最近1年臺南市公告之每人每月最
    低生活費為1萬4,230元，以1.2倍計算應為1萬7,076元，而
    聲請人所陳之每月生活費用為1萬4,500元（消債更卷第23頁
    ），未逾前揭最低生活標準，尚屬合理，是聲請人每月必要
    生活費用應為1萬4,500元。
  ⒋綜上，聲請人每月工作收入1萬5,000元扣除每月必要生活費
    用1萬4,500元後，僅餘500元（計算式：1萬5,000元－1萬4,5
    00元＝500元），而其名下僅有合計380元之存款及新光產物
    保單（可退保費1,745元、2,518元），其餘人壽、產物保單
    則無任何解約金，是聲請人明顯已無資力清償總額高達544
    萬6,221元之債務，堪認聲請人確實已達不能清償債務之程
    度，自有藉助更生制度調整其與債權人間之權利義務關係，
    重建其經濟生活之必要。
四、綜上所述，聲請人僅係一般消費者，積欠之無擔保或無優先
    權之本金及利息債務總額在1,200萬元以下，並曾與最大債
    權金融機構安泰銀行為債務清償方案之協商，雖達成協商，
    惟因不可歸責於己致履行困難而毀諾，且未經法院裁定開始
    清算程序或宣告破產，亦無依消債條例或破產法之規定而受
    刑之宣告之情，有本院消債事件查詢結果表、臺灣高等法院
    被告前案紀錄表（見消債更卷第117至121頁）在卷可憑，又
    查無消債條例第6條第3項、第8條或第46條各款所定駁回更
    生聲請之事由存在，則聲請人聲請更生，應予准許。　　
五、末按，法院開始更生程序之裁定，應載明其年、月、日、時
    ，並即時發生效力；法院裁定開始更生或清算程序後，得命
    司法事務官進行更生或清算程序，必要時得選任律師、會計
    師或其他適當之自然人或法人一人為監督人或管理人，消債
    條例第45條第1項、第16條第1項定有明文。本件既准予更生
    ，爰依前開規定，裁定如主文所示。　　　　
中　　華　　民　　國　　111 　年 　11    月　　29　 　日
                       消債第四庭   法　官　廖建瑋
以上正本係照原本作成。
本裁定不得抗告。
本裁定已於民國111年11月29日下午5時公告。
中　　華　　民　　國　　111 　年 　11    月　　29　 　日
                                    書記官　鄭梅君